臺灣臺南地方法院柳營簡易庭民事判決
110年度營簡字第481號
原      告  朱盈亭  
訴訟代理人  林宏鈞律師
複代理人    劉富雄律師
被      告  張佑臣  
            張翁水英

受訴訟告知
人          沈政侃  
上列當事人間請求分割共有物事件，本院於民國111年5月19日言
詞辯論終結，判決如下：
    主  文
一、兩造共有坐落於臺南市○○區○○段00地號土地，應予變價分割
    ，所得價金依應有部分按原告5分之1、被告張佑臣5分之1、
    被告張翁水英5分之3之比例予以分配。
二、訴訟費用依應有部分按原告5分之1、被告張佑臣5分之1、被
    告張翁水英5分之3之比例負擔。
    事實及理由
壹、程序事項：被告均經合法通知，未於言詞辯論期日到場，核
    無民事訴訟法第386條所列各款情事，爰依原告之聲請，准
    由其一造辯論而為判決。
貳、實體事項：　　
一、原告起訴主張：兩造分別共有之臺南市○○區○○段00地號土地
    (下稱系爭土地)，無使用目的不能分割或契約訂有不能分割
    期限之約定，因系爭土地為長方形，若採原物分割，將有害
    於兩造間日常使用及經濟利用價值，亦造成土地過於細分產
    生碎地，不利日後開發，甚至造成使用效益下降，且系爭土
    地上有門牌號碼臺南市○○區○○路000巷00○00○00號房屋占用
    ，房地無法分離，足見系爭土地顯難以原物分割之方式進行
    分割；倘僅由部分共有人取得系爭土地，又將生補償金錢問
    題，徒使兩造間法律關係複雜化，從而，原告依民法第823
    條、第824條第2項規定，請求以變價分割之方式變賣系爭土
    地，並將所得價金按兩造應有部分之比例分配等語，並聲明
    ：請求判決如主文第1項所示。
二、被告經合法通知，無正當理由未於言詞辯論期日到場，亦未
    提出書狀作何聲明或陳述。
三、本院之認定：
　㈠按各共有人，除法令另有規定外，得隨時請求分割共有物，
    民法第823條第1項定有明文。原告主張系爭土地為兩造所共
    有，原告之應有部分為5分之1，被告張佑臣之應有部分為5
    分之1，被告張翁水英之應有部分為5分之3，而兩造間就系
    爭土地並無不分割之協議，亦無依物之使用目的不能分割之
    情形，惟不能協議分割等事實，業據其提出系爭土地之地籍
    圖謄本、現況照片、土地登記第一類謄本(見調解卷)，並經
    本院進行現場勘驗，有本院民國111年1月20日勘驗筆錄、現
    場照片在卷可參(見營簡卷第95-96、101-111頁)，而被告均
    經本院合法通知，未於言詞辯論期日到場，亦未提出書狀為
    任何聲明或陳述，本院綜合上述證據調查之結果，認為堪信
    原告之主張為真正，則原告請求法院裁判分割，自無不合，
    應予准許。
　㈡至於被告張佑臣所有之系爭土地應有部分，雖經債權人南山
    人壽保險股份有限公司於88年4月7日辦理假扣押登記，有土
    地建物查詢資料在卷可查(見營簡卷第15頁)。然假扣押之禁
    止處分，其目的在禁止債務人將假扣押之財產移轉於他人或
    設定負擔，以保全將來之執行，分割共有物並非將自己所有
    財產移轉於他人或設定負擔之行為，分割後各共有人之財產
    雖有型態上之變更，並不因此而減少價值或難於執行，故共
    有物縱經法院實施假扣押，亦非不得分割。又債務人之應有
    部分，經實施假扣押或查封後，因裁判分割，其權利即集中
    於分割後之特定物，此為債務人原有權利在型態上之變更，
    應為假扣押或查封效力之所及，於強制執行無影響，且執行
    名義之效力僅及於債務人，而不及於其他土地共有人。從而
    ，系爭土地分割後，債權人所實施之假扣押登記應當然轉載
    於被告張佑臣分配取得系爭土地之應有部分上，上述登記並
    不影響本件分割共有物之請求，亦非依法令不得分割情形。
　㈢按分割之方法不能協議決定，或於協議決定後因消滅時效完
    成經共有人拒絕履行者，法院得因任何共有人之請求，命為
    下列之分配：一、以原物分配於各共有人。但各共有人均受
    原物之分配顯有困難者，得將原物分配於部分共有人。二、
    原物分配顯有困難時，得變賣共有物，以價金分配於各共有
    人；或以原物之一部分分配於各共有人，他部分變賣，以價
    金分配於各共有人；以原物為分配時，如共有人中有未受分
    配，或不能按其應有部分受分配者，得以金錢補償之；以原
    物為分配時，因共有人之利益或其他必要情形，得就共有物
    之一部分仍維持共有，民法第824條第2項、第3項、第4項分
    別定有明文。又共有人因共有物分割之方法不能協議決定，
    而提起分割共有物之訴，應由法院斟酌共有物之性質、共有
    人之意願、全體共有人之利益、經濟效用等因素，秉持公平
    原則，而為適當之分配。經查，系爭土地為一長方形土地，
    形狀方正，面積為243.04平方公尺，上有門牌號碼臺南市○○
    區○○路000巷00○00○00號房屋，房屋占有系爭土地面積共為2
    24.78平方公尺，有本院111年1月20日勘驗筆錄、現場照片(
    見營簡卷第95-96、101-111頁)、臺南市鹽水地政事務所複
    丈成果圖(見營簡卷第205頁)在卷可參，以原物分割之方式
    分割上顯有困難，原告雖表示有意願將應有部分出售予被告
    ，然被告均未到庭或以書狀陳述意見，難認將系爭土地分歸
    予部分共有人之分割方法為妥適。據此，本院斟酌系爭土地
    之形狀、利用現況、經濟效用、兩造之利益等一切情形後，
    認為系爭土地之分割方法，應以變賣後以價金按應有部分比
    例分配於各共有人之方式較為適當，倘共有人希望維持所有
    權，仍得於拍賣程序中以買回之方式再度取得所有權。
　㈣按共有人自共有物分割之效力發生時起，取得分得部分之所
    有權。應有部分有抵押權或質權者，其權利不因共有物之分
    割而受影響。但有下列情形之一者，其權利移存於抵押人或
    出質人所分得之部分：一、權利人同意分割。二、權利人已
    參加共有物分割訴訟。三、權利人經共有人告知訴訟而未參
    加，民法第824條之1第1項、第2項定有明文。查系爭土地前
    於95年1月25日經共有人張俊義(權利範圍為5分之3)設定抵
    押權予訴外人沈政侃(抵押權之設定權利範圍為5分之3)，有
    土地登記申請書、土地抵押權設定契約、其他特約事項、戶
    口名簿、印鑑證明及戶籍謄本、身分證影本附卷可佐(見營
    簡卷第37-43頁)，嗣因張俊義於105年11月3日死亡，由被告
    張翁水英繼承張俊義系爭土地之應有部分，亦有土地登記申
    請書、遺產分割協議書、繼承系統表、除戶謄本在卷可憑(
    見營簡卷第149-155頁)。經本院於審理中對沈政侃訴訟告知
    (見營簡卷第27-29頁)，未經其聲明參加訴訟，其抵押權應
    移存於分割後被告張翁水英變價後所得之價金部分，附此敘
    明。
　㈤綜上所述，原告主張將系爭土地變價分割，所得價金由兩造
    依應有部分按原告5分之1、被告張佑臣5分之1、被告張翁水
    英5分之3之比例予以分配，應屬可採，爰判決如主文第1項
    所示。
四、末按因共有物分割、經界或其他性質上類似之事件涉訟，由
    敗訴當事人負擔訴訟費用顯失公平者，法院得酌量情形，命
    勝訴之當事人負擔其一部，民事訴訟法第80條之1定有明文
    。又分割共有物之訴，本質上並無訟爭性，兩造本可互換地
    位，原告本件起訴雖於法有據，然訴訟費用倘均由被告全部
    負擔，顯失公平，應由兩造依原應有部分之比例分擔，較為
    公允，爰諭知如主文第2項所示。
五、訴訟費用負擔之依據：民事訴訟法第80條之1。
中　　華　　民　　國　　111 　年　　6 　　月　　17　　日
　　　　　　　　　柳營簡易庭  法　官  陳郁婷
以上正本證明與原本無異。
如不服本判決，應於判決送達後20日內，向本院提出上訴狀並表
明上訴理由，如於本判決宣示後送達前提起上訴者，應於判決送
達後20日內補提上訴理由書（須附繕本）。
如委任律師提起上訴者，應一併繳納上訴審裁判費。
中　　華　　民　　國　　111 　年　　6 　　月　　20　　日
                              書記官  謝靜茹